臺灣高等法院臺南分院刑事判決　　　　　　　　九十三年度上訴字第五七七號　Ａ
　　　上　訴　人
　　　即　被　告　甲　○　○
　　　指定辯護人　本院公設辯護人　乙　○　○
右上訴人因毒品危害防制條例案件，不服臺灣臺南地方法院九十二年度訴字第九七八
號中華民國九十三年六月二十三日第一審判決（起訴案號：臺灣臺南地方法院檢察署
九十二年度偵字第三二二九號），提起上訴，本院判決如左：
      主      文
原判決撤銷。
甲○○連續販賣第一級毒品，處有期徒刑玖年；扣案第一級毒品海洛因肆包（合計淨
重零點伍公克），沒收銷燬之，海洛因包裝物（重壹點壹肆公克）、夾鏈袋拾包均
沒收，販賣毒品所得新臺幣貳仟元沒收之，如全部或一部不能沒收時，以其財產抵償
之。
      事      實
一、甲○○前因違反肅清煙毒條例案件，經本院以八十二年度上訴字第七八六號、臺
    灣臺南地方法院以八十二年度訴字第二一六九號分別判處有期徒刑三年六月與四
    年確定，入監服刑後，於民國八十五年三月一日第一次假釋出獄，復於八十五年
    間，又因違反肅清煙毒條例案件，經本院以八十六年度上訴字第八四０號判處有
    期徒刑四年三月確定，因而入監服刑執行四年三月有期徒刑與殘刑四年八月，嗣
    於九十年八月二十日第二次假釋出獄。
二、詎甲○○在假釋期間內猶不知悔改，竟基於販賣第一級毒品海洛因營利之概括犯
    意，以0000000000號行動電話（申請名義人為胡安忠）作為販賣海洛
    因之聯絡工具，而杜憲明為購買毒品，乃撥打前開行動電話聯絡甲○○，甲○○
    因而分別在九十二年一月上旬及同年三月四日下午約五時許，在臺南市○○路○
    段四巷四八弄五六號住處旁巷子內，以每次新臺幣（下同）一千元之代價，販賣
    第一級毒品海洛因予杜憲明二次。嗣於同年三月五日中午十二時許，杜憲明欲再
    向甲○○購買海洛因，行至安中路四段四巷四八弄口，因行跡可疑而為警盤查，
    供出毒品來源購自甲○○，並於當日下午一時十分許，配合警方以上開行動電話
    聯絡甲○○表示欲購買二千元之海洛因，雙方即相約在安中路四段四巷四八弄內
    轉彎處凸透鏡處交易。俟當日下午二時五分許，甲○○攜帶二包海洛因前往約定
    地點時，為警當場逮捕而不遂，員警並在甲○○前開住處執行搜索而扣得甲○○
    所有之海洛因二包、供販賣毒品所用且其所有夾鍊袋三十包，及供販賣毒品非其
    所有之0000000000號行動電話手機一支，及注射針筒十二支、橡皮管
    一條、吸管一支及不明粉末二包等物品。
三、案經臺南市警察局第六分局報請臺灣臺南地方法院檢察署檢察官偵查起訴。
      理      由
一、訊據被告甲○○矢口否認販賣海洛因給杜憲明，於本院先辯稱：查獲當天扣案的
    毒品，係伊與杜憲明、綽號「番邦」三人合資向「大鮕仔（台語胖子）」買的云
    云，嗣又辯稱：實際上是伊、綽號「番邦」、杜憲明向陳明和購買的，因陳明和
    向伊說他有一件被判十四年的案子上訴中，叫伊不要拖他下水，他願出來作證說
    我們一起向「大鮕仔（台語胖子）」買的，伊於三月五日當天打了三通電話，叫
    杜憲明拿一千元過來，杜憲明才過來，由伊出二千元、綽號「番邦」、杜憲明各
    出一千元，共四千元向陳明和購買毒品，陳明和再向「大鮕仔（台語胖子）」購
    買，伊沒有販賣毒品給杜憲明，伊被查獲時身上之二包毒品是要拿給杜憲明，即
    是之前杜憲明拿錢給伊，向陳明和購買後，分裝欲給杜憲明的，實際上警察先抓
    到綽號「番邦」，並非先抓到杜憲明，他們是有交換條件的等語。惟查：
  (一)證人杜憲明於原審證述：我都是在甲○○住家巷子口向甲○○拿海洛因，查獲當
    天，員警要求我打電話給賣毒品之人，說要拿二千元的毒品，我就打電話給甲○
    ○，員警並沒有提供我甲○○電話號碼，但員警知道甲○○在販毒等語（詳原審
    卷一八五、一八八至一九０頁）。由證人杜憲明前開證述，可知員警雖掌握被告
    甲○○販毒之線報，但並未將甲○○行動電話號碼提供予證人杜憲明，易言之，
    證人杜憲明於查獲當日配合員警查緝而撥打電話之對象，確實係其平日購毒之對
    象，要無疑義。
  (二)至於被告於原審雖辯稱：伊並非販賣毒品給杜憲明，而係集資購買云云，然證人
    杜憲明於原審證稱：我沒有跟甲○○合資購買毒品，我要多少毒品，就拜託甲○
    ○幫我拿多少毒品，每次購買一千元不等，看當時經濟能力而定等語（詳原審卷
    一九０、一九二頁），足見證人杜憲明全依自己經濟狀況、施用頻率及需求數量
    來購買毒品，並非與甲○○合資購買毒品甚明。是被告前揭所辯，已無可採。
  (三)況證人杜憲明自九十二年一月上旬起至【同年三月四日下午五時許】止，數次打
    電話給被告甲○○買海洛因，雙方約定交易地點在被告住處旁巷子內，每次金額
    約一千或二千元等情，亦據證人杜憲明於偵訊中證述在卷（詳偵卷四六頁）。另
    經原審函詢被告使用之0000000000號行動電話通聯紀錄（因通聯紀錄
    僅保留半年，故僅能調閱九十二年三月一日至同年月五日之通聯紀錄），其與證
    人杜憲明所使用之0000000000號行動電話曾有多次通話紀錄，且證人
    杜憲明於【九十二年三月四日下午五時五十六分許】，確曾打電話予被告，有被
    告前開電話通聯紀錄在卷可參（詳原審卷六六至七五頁）。足認證人杜憲明於偵
    訊中證述：伊曾數次打電話向被告購買毒品海洛因，最後一次係在九十二年三月
    四日下午五時許等情，確屬有據而足以採信。
  (四)另證人即查獲之員警林維德於原審亦證稱：我們早已盯住被告甲○○，三月四日
    就聲請搜索票，三月四日當天，我看到被告將車子停在反射鏡那裡，杜憲明騎機
    車停在他旁邊，杜憲明手伸到車子裡面，拿了一包東西放到褲子裡面，二人就各
    自離開，因為巷道狹窄又四通八達，所以我們沒有追到等語（詳原審卷一九六頁
    ）。證人林維德於九十二年三月四日目擊被告與證人杜憲明交易之情形，又與證
    人杜憲明證述毒品交易之對象及日期相符，益證證人杜憲明向被告購買毒品乙節
    與事實相符而可採信。
  (五)再者，證人杜憲明在透過朋友介紹認識被告甲○○之前，與被告並無任何交情，
    其第一次認識被告，係去找被告拿一千元的海洛因，且其與被告的關係僅存在海
    洛因交易上等情，業據證人杜憲明於原審證述綦詳（詳原審卷一八一、一八二、
    一八四頁）。另參諸毒品取得有其獨特之通路及管道，且為政府嚴加查緝之對象
    ，而證人杜憲明與被告非但素無交情，且雙方聯絡往來之原因，又僅限於毒品及
    金錢之交付，在在足證被告實無可能甘冒遭查緝判處重刑之風險，屢屢為毫無交
    情之杜憲明無償奔波取得毒品。此外，復有海洛因四包（合計淨重０‧五公克）
    ，包裝重（一‧一四公克）、0000000000號行動電話及夾鍊袋三十個
    扣案可佐，並有查獲當日杜憲明與被告通話之錄音帶、錄音譯文及現場照片可憑
    ，足認被告確有販賣海洛因予杜憲明之犯行。
  (六)又販賣海洛因係違法行為，非可公然為之，且有其獨特之販售通路及管道，復無
    公定價格，容易增減分裝之份量，而每次買賣之價量，可能隨時依雙方關係深淺
    、資力、需求量及對行情之認知、來源是否充裕、查緝是否嚴緊、購買者被查獲
    時供述購買對象之可能風險之評估等，而異其標準，非可一概而論，從而販賣之
    利得，一般除被告坦承犯行或價量俱臻明確外，委難察得實情，惟販賣之人從價
    差或量差中牟利之方式雖異，然其販賣行為在意圖營利則同一。本案被告甲○○
    雖矢口否認有販賣海洛因之事實，致無法查得被告販賣之實際利得，惟由被告與
    證人杜憲明並無私交，卻數次應證人杜憲明之要求而交易毒品，且本件又查獲扣
    案之夾鍊分裝袋等情觀之，被告甲○○顯然係藉由轉售海洛因而利得；復按一般
    民眾普遍認知毒品海洛因之非法交易政府一向查禁森嚴，且予以重罰，衡諸常情
    ，倘非有利可圖，絕無平白甘冒被嚴查重罰高度風險之理。從而，舉凡其有償交
    易，除有足以反證其確係另基於某種非圖利本意之關係外，自難因無法查悉其販
    入價格，作為是否高價賣出之比較，即可謂其無營利之意思而阻卻販賣犯行之追
    訴。是被告甲○○甘冒風險販賣海洛因，有利可圖要屬必然，其有營利之意圖，
    亦可認定。
二、至於被告雖於原審辯稱：查獲當天係伊與證人杜憲明及陳明和共同集資購買毒品
    ，伊與杜憲明各出二千元，陳明和出四千元云云，並聲請傳訊證人杜憲明及陳明
    和為證。惟證人杜憲明已否認有合資購買之情，已如前述，而證人陳明和於原審
    雖附和被告前開辯詞，然查：
  (一)被告於九十二年三月五日及同年月二十五日，前後三次於警偵訊中曾陳稱：從我
    身上搜到的二包毒品，是我向綽號「阿和」以四千元買的等語（詳警卷二頁背面
    ，偵卷五、二八頁）；然被告入臺灣臺南戒治所後，竟於原審改口稱：查獲之毒
    品，係伊、杜憲明及陳明和共同集資購買，由陳明和出面向綽號「大鮕仔」之人
    購買云云，並聲請傳訊同在戒治所執行之陳明和作證。惟審酌被告入戒治所前，
    於警偵訊中曾三次供述係向綽號「阿和」者購買毒品，其原審所委任之辯護人第
    一次具狀時卻陳明被告係向綽號「眼鏡和」之人購買毒品，其供述不一，已見瑕
    疵。再參諸被告及證人陳明和分別於九十二年四月五日及二十五日入戒治所（參
    臺灣高等法院被告全國前案紀錄表，詳原審卷十六、一四六頁）後，被告隨即於
    原審翻異前詞，辯稱係向「大鮕仔」之人購買毒品，先前所稱「眼鏡和」實係「
    大鮕仔」之誤，並聲請傳訊陳明和證明集資購買之情云云，然被告前後供詞反覆
    不定，且被告翻異供詞之時點，又係與證人陳明和同在戒治所執行之後，是證人
    陳明和之地位及證詞，已容人質疑有串證之虞。
  (二)況證人陳明和於原審九十三年六月二日審理中供稱：其約二、三天會和被告一起
    去購買毒品，每次購買的數量不一定，依當時經濟狀況而定，最後一次跟被告去
    購買毒品，就是九十二年三月五日被告遭查獲當日云云。倘證人陳明和前開所述
    屬實，其與被告共同購買毒品之次數顯然相當頻繁，且每次購買之數量亦不相同
    。然證人陳明和竟能在時隔一年餘之後，清楚交代九十二年三月五日當天其與被
    告甲○○、杜憲明各別出資之金額為四千元、二千元及二千元，並供述當天購得
    毒品之數量及各人分得之毒品數量等情。證人陳明和在頻繁的購毒次數中，竟能
    清楚交代某次購毒之日期、數量及金額，顯與常情有悖，且經檢察官當庭質之其
    倒數第二、三、四次之購毒日期、數量及金額，證人陳明和則全然無法交代（見
    原審卷第二０三至二０五頁），益證證人陳明和前揭供述，有附和被告辯詞之虞
    ，要無可採。
  (三)至被告於本院中先辯稱：扣案當天的毒品，係伊、杜憲明、綽號「番邦」合資向
    大鮕仔」買的云云，嗣又辯稱：實際上是伊、綽號「番邦」、杜憲明向陳明和購
    買的，伊於三月五日當天打了三通電話，叫杜憲明拿一千元過來，杜憲明才過來
    ，由伊出二千元、綽號「番邦」、杜憲明各出一千元，共四千元向陳明和購買毒
    品，陳明和再向「大鮕仔（台語胖子）」購買，伊沒有販賣毒品給杜憲明，伊被
    查獲時身上之二包毒品是要拿給杜憲明，即是之前杜憲明拿錢給伊，向陳明和購
    買後，分裝欲給杜憲明的云云。核其內容，完全與原審辯詞相異，且將合買者又
    多了一位所謂綽號「番邦」之人，況供詞又前後齟齬，反覆不定，尤見瑕疵，再
    始證人杜憲明皆未與被告曾有合買毒品之事實，業据證人杜憲明證述在卷，如前
    所述，益徵其所辯，乃臨訟隨意杜撰而為，不足採取。
三、又被告及原審委任之辯護人於原審主張：依卷附臺灣高等法院被告全國前案紀錄
    表所載（詳原審卷四五、四六頁），證人杜憲明已於「九十二年二月十一日遭通
    緝」，然證人杜憲明於同年三月五日遭查獲後，何以未經移送即予釋放？足見證
    人杜憲明與員警有交換條件云云。然查：
  (一)證人杜憲明前因施用毒品案件，經員警移送臺灣臺南地方法院檢察署後，於【九
    十二年二月十一日，以九十二年度毒偵字第二七二號分案偵辦】，嗣經檢察官於
    同年二月十七日聲請觀察、勒戒獲准，而杜憲明於同年三月四日為警在甲○○住
    處旁巷內查獲之案件，則於同年四月十七日移送至地檢署，檢察官遂於同年五月
    九日開庭傳訊杜憲明，並面告杜憲明應於同年五月三十日到案執行，詎杜憲明未
    如期到案執行，乃於【九十二年七月四日對杜憲明發佈通緝】等情，業經原審調
    閱臺灣臺南地方法院檢察署九十二年度毒偵字第二七二、七八一號卷宗核閱屬實
    ，並有臺灣高等法院被告全國前案紀錄表、前開觀察、勒戒之聲請書及裁定、訊
    問筆錄、點名單、刑事案件報告書及通緝書在卷足憑（詳原審卷四五、二四三至
    二五三頁）。是證人杜憲明遭通緝之時間，應係九十二年七月四日，而非被告及
    原審辯護人主張之九十二年二月十一日甚明。基此，員警雖於九十二年三月四日
    查獲杜憲明並帶回警局製作筆錄，然既未在杜憲明身上扣得毒品，且杜憲明又非
    施用毒品之現行犯，亦非通緝在案之人犯，員警自無庸將杜憲明移送至地檢署之
    理由。是被告及辯護人主張員警縱放通緝犯杜憲明云云，與事實全然不符而無足
    採。
  (二)又所謂交換條件之說，已為證人即查獲警員林維德所否認，並證稱：我們早已盯
    住甲○○，查獲杜憲明後，我們問杜憲明以前的交易模式，杜憲明說他都是打電
    話給甲○○，因杜憲明願意配合，他就依照以前的模式拿毒品，而我們對杜憲明
    採尿後，有將之移送等語（詳原審卷一九七、一九八頁）；核與證人杜憲明證述
    ：查獲當天員警要求我打電話給賣毒品之人，我就打電話給甲○○，員警並沒有
    提供我甲○○電話號碼，但員警知道甲○○在販毒等語相符（詳原審卷一八八至
    一九０頁）。再參酌證人林維德曾於查獲前一日（即九十二年三月四日）目擊被
    告與杜憲明之交易情形，且三月四日當天，被告使用之行動電話又與杜憲明有通
    話紀錄，足以證明被告確有販賣毒品予杜憲明之事實，則被告及辯護人空言辯稱
    員警縱放通緝犯杜憲明，做為杜憲明不利被告供述之交換條件云云，全係片面臆
    測之詞，要無可採。
  (三)至被告於本院時又辯稱；警員先抓到綽號「番邦」者，並非先抓到杜憲明，他們
    是有交換條件云云，經查所稱述綽號「番邦」者，真實姓名為何，未見被告明確
    陳明，且遲至本院時始供出，已難採取，再卷查本件根本無所謂交換條件之說，
    如前所述，被告上開所辯，核與事證不符，非可採取。
  (四)綜上所述，本件被告意圖營利而販賣毒品海洛因之犯行明確，應依法論科。
四、按被告行為後毒品危害防制條例經總統於九十二年七月九日總統華總一義字第０
    九二００一二一九三０號令修正公布；並自公布後六個月施行。原毒品危害防制
    條例第四條由五項增列為六項，同條第一項販賣第一級毒品部分之構成要件及法
    定刑並未更動，爰併依刑法第二條第一項前段規定，適用修正後毒品危害防制條
    例第四條之規定，合先敘明。查海洛因屬（修正後）毒品危害防制條例第二條第
    二項第一款所列之第一級毒品。核被告所為，係犯（修正後）毒品危害防制條例
    第四條第一項之販賣第一級毒品罪。其販賣前後持有第一級毒品海洛因之低度行
    為，應為販賣之高度行為所吸收，不另論罪。被告於九十二年三月五日販賣海洛
    因予杜憲明，惟尚未交付毒品即遭查獲，為未遂犯。被告於九十二年一月上旬、
    同年三月四日、三月五日先後三次販賣海洛因之既未遂行為，時間緊接，方法相
    同，所犯係犯罪構成要件相同之罪名，顯係出於概括犯意為之，為連續犯，應依
    刑法第五十六條規定，論以販賣第一級毒品海洛因既遂一罪，並就罰金刑部分加
    重其刑，其法定刑為死刑、無期徒刑部分，依法不得加重。
五、又依證人杜憲明於偵訊及原審所述，被告販賣次數不多，且被告販賣毒品未久即
    遭查獲，其犯行與坊間大盤販毒者有別。然販賣第一級毒品罪之法定最低刑為無
    期徒刑，而被告右揭犯罪情狀相較於法定最低刑度，本院認縱量以最低之刑，仍
    有法重情輕之情，爰依刑法第五十九條之規定，酌減其刑。
六、原審予以論罪科刑，固非無見，惟查包裝物，屬被告所有，且供販賣毒品所用之
    物，原審未另依毒品危害防制條例第十九條第一項之規定，予以沒收，而依該條
    例第十八條第一項之規定，予以沒收銷燬，尚有未洽，被告上訴意旨，否認犯罪
    ，指摘原判決不當，雖非可採，惟原判決既有上開可議之處，自屬無可維持，應
    由本院撤銷改判。爰審酌被告之犯罪動機、目的、手段、所生危害、品性、販賣
    毒品之次數、對社會秩序之危害及犯罪後否認犯行態度不佳等一切情狀，量處如
    主文第二項所示之刑，以示儆懲。扣案白色粉末四包送驗結果，係屬第一級毒品
    海洛因（合計淨重０‧五公克），包裝物（重一‧一四公克），有法務部調查局
    九十二年四月二日調科壹字第二００００四二八三號鑑定通知書足憑（詳偵卷三
    九頁），上開海洛因既係毒品，不問屬犯人與否，依毒品危害防制條例第十八條
    第一項前段規定宣告沒收銷燬之；包裝物（重一‧一四公克）及扣案夾鍊袋三十
    個為被告所有，業據被告於偵訊中供承在卷，且依本件犯罪情節觀之，上開夾鍊
    袋三十個，應係供販賣毒品海洛因分裝所用之物，均依毒品危害防制條例第十九
    條第一項沒收。末按，刑罰法令關於沒收之規定，兼採職權沒收主義與義務沒收
    主義。而義務沒收，又可分為絕對義務沒收與相對義務沒收，相對義務沒收，係
    指供犯罪所用、預備用或因犯罪所得，以屬於被告所有者為限，始應予以沒收，
    例如毒品危害防制條例第十九條第一項前段是（最高法院九十二年度台非字第二
    九七號判決參照）。而本件查獲供販賣毒品所用之0000000000號行動
    電話，雖為被告所自承使用，然被告於警詢中亦陳稱：該行動電話為其兒子陳國
    林所有，於本院中則又供述：上開手機係向綽號「阿狗」者購買（見本院卷第四
    四頁），供述不一，難予採信，惟經原審函詢結果，該行動電話之名義申請人則
    為「胡安忠」，有遠傳電信公司回函在卷可參（詳原審卷六三頁）。是以，本件
    並無證據證明扣案之前開行為電話為被告所有，揆諸前揭判決意旨，自無庸加以
    宣告沒收。另扣得之注射針筒十二支、橡皮管一條、吸管一支及不明粉末二包等
    物品，經查與本件被告被訴販賣毒品無涉，亦無庸為沒收之諭知，併附敘明。
七、末查，被告自始否認販賣毒品，惟證人杜憲明確曾在九十二年一月上旬、同年三
    月四日下午五時許、同年三月五日中午，向被告甲○○購買海洛因，每次一千或
    二千元等情，亦據證人杜憲明於偵訊中供證在卷（詳偵卷四六頁）。依有利被告
    之解釋，應認被告販毒之次數為三次，每次一千元，惟被告於三月五日當天，尚
    未取得販賣毒品之對價即遭查獲，故其販毒所得應為二千元而已，應依毒品危害
    防制條例第十九條第一項之規定諭知沒收，如全部或一部不能沒收時，以其財產
    抵償之。
據上論斷，應依刑事訴訟法第三百六十九條第一項前段，第三百六十四條，第二百九
十九條第一項前段，毒品危害防制條例第四條第一項，第十八條第一項前段、第十九
條第一項，刑法第二條第一項前段、第十一條前段、第五十六條、第五十九條，判決
如主文。
本案經檢察官劉欽銘到庭執行職務。
中    華    民    國      九十三      年      九      月      十六      日
                                  臺灣高等法院臺南分院刑事第一庭
                                      審判長法官  田    平    安
                                            法官  宋    明    蒼
                                            法官  蔡    長    林
右正本證明與原本無異。
如不服本判決，應於判決送達後十日內向本院提出上訴狀，其未敘述理由者並應於提
出上訴狀後十日內向本院補提理由書（應附繕本)。
                                      法院書記官  劉    岳    文
中    華    民    國      九十三      年      九      月      十七      日
附錄法條：
毒品危害防制條例第四條第一項：
製造、運輸、販賣第一級毒品者，處死刑或無期徒刑；處無期徒刑者，得併科新臺幣
一千萬元以下罰金。
